【裁判字號】    91,聲判,67
【裁判日期】    920225
【裁判案由】    聲請交付審判
【裁判全文】
臺灣臺中地方法院刑事裁定                        九十一年度聲判字第六七號
    聲  請  人
    即 告訴 人  乙○○  住臺.
    代  理  人  劉喜律師
    被      告  甲○○  男  四.
右聲請人即告訴人因告訴被告詐欺等案件，不服臺灣高等法院臺中分院檢察署檢察長
駁回再議之處分（九十一年度上聲議字第六九八號），聲請交付審判，本院裁定如左
：
    主  文
聲請駁回。
    理  由
一、按告訴人不服上級法院檢察署檢察長或檢察總長認為再議無理由而駁回之處分者
    ，得於接受處分書後十日內委任律師提出理由狀，向該管第一審法院聲請交付審
    判；法院認為交付審判之聲請不合法或無理由者，應駁回之，刑事訴訟法第二百
    五十八條之一、第二百五十八條之三第二項前段，分別定有明文。
二、本案聲請人即告訴人乙○○以被告甲○○涉犯詐欺等罪，向臺灣臺中地方法院檢
    察署檢察官提出告訴，經該署檢察官認被告犯罪嫌疑不足，於九十年十月二十六
    日以九十年度偵字第一七二六九號不起訴處分，復由聲請人不服向臺灣高等法院
    臺中分院檢察署聲請再議，經發回臺灣臺中地方法院檢察署續行偵查，經該署檢
    察官於九十一年八月三十日以九十年偵續字第二五三號不起訴處分，聲請人不服
    聲請再議，復經臺灣高等法院臺中分院檢察署檢察長於九十一年十月十六日以九
    十一年度上聲議字第六九八號認再議無理由駁回再議等情，業經本院調取上開偵
    查卷宗全卷審閱無訛。本件聲請人就臺灣高等法院臺中分院檢察署檢察長以九十
    一年度上聲議字第六九八號所為處分不服，聲請交付審判，於法有據，合先敘明
    。
三、聲請交付審判意旨略以：
  (1)詐欺取財部分：依代表ＥＫＯＰＡＫ ＩＮＴＥＲＮＡＴＩＯＮＡＬ ＰＴＥ
    ＬＴＤ（即新加坡ＥＫＯＰＡＫ公司）之被告甲○○與告訴人乙○○書立之投資
    協議書約定：立協議書人新加坡ＥＫＯＰＡＫ公司（稱甲方）與乙○○（稱乙方
    ）茲就甲方欲至臺灣投資設立製造「環保生化產品之公司」，甲方授權該公司「
    獨家享有」甲方於大中華地區（即台灣、香港、大陸）製造、販賣權等語。所謂
    獨家享有，係指因有專利權，所以有「排他使用」權利，亦即只有專利權人可以
    獨自享有專利權並利用專利權，否則如僅是「正在申請中」之專利或是根本「尚
    未申請」之專利，豈有「獨家享有」之排他使用權利，由文字語義已至為灼然，
    焉能再別事探求投資協議書之其他涵義。再者，由投資協議書第二條後段約定：
    「．．．其餘百分之七十五之股權，由甲方（指新加坡ＥＫＯＰＡＫ）將以「技
    術及專利權移轉予新公司取得」，所謂專利權移轉，是指將專利權全部移轉讓與
    給由甲方（新加坡ＥＫＯＰＡＫ）、乙方（聲請人）共同投資設立之「臺灣環保
    生化公司」，既指稱係「專利權」，則絕非「尚未取得專利之權利」，不容被告
    以「正在申請專利」予以搪塞作為其並無詐欺之証明。聲請人乙○○投資新臺幣
    （下同）六千五百萬元，僅能取得臺灣新公司之「百分之二十五」股權，而新加
    坡ＥＫＯＰＡＫ公司只須將技術及專利權移轉，居然可以取得百分之七十五股權
    ，可見該專利權之價值，至為高昂，則被告所抗辯「並非移轉專利權」，而只是
    申請專利之權利，則為何以「申請專利之權利」其價值竟高達近六千五百萬元（
    即百分之二十五之股權）之三倍一千九百五十萬元（即百分之七十五股權），豈
    符合經驗法則。況新加坡ＥＫＯＰＡＫ公司之專利在臺灣尚未核准取得專利，則
    如雙方係約定僅移轉與尚未核准之專利權，則為何全份「投資協議書」自始至尾
    ，毫無載明係尚未取得臺灣專利權？尤有甚者，為何投資協議書毫無約定如果Ｅ
    ＫＯＰＡＫ公司之專利權在臺灣無法申請取得專利權核准，則該如何處理？因此
    ，堪認雙方係約定新加坡ＥＫＯＰＡＫ公司須授權將其已取得專利權之權利移轉
    讓與臺灣新設之環保生化公司。聲請人投資金額高達六千五百萬元，係鉅額投資
    ，再以全部股權換算，六千五百萬元僅占百分之二十五股權，則全部股價乘以四
    倍即高達二億六千萬元，如此鉅大利益如非被告向聲請人積極宣稱已取得專利權
    且欲將專利讓與，則六千五百萬元之投資豈非兒戲，故本件依據常情及經驗法則
    ，更依雙方投資協議書明文可證被告係表明新加坡ＥＫＯＰＡＫ公司欲將其在臺
    灣等地區取得之專利全部移轉讓與給在臺灣新設之生化公司。新加坡ＥＫＯＰ
    ＡＫ公司負有移轉專利權之義務，而非其得自由決定是否移轉，按雙方明知臺灣
    環保生化產品公司是自無而有，即新設成立之公司，設立公司當然是要獲取利潤
    ，聲請人願投資鉅額現金於新設環保生化公司，必係新加坡ＥＫＯＰＡＫ公司必
    須移轉專利權，才能由臺灣環保生化產品公司取得絕對優勢競爭力，產品方能行
    銷，且投資協議書第二條載明「．．．其餘百分之七十五之股權，由甲方將以技
    術及專利權移轉予新公司時取得」，不僅指新加坡ＥＫＯＰＡＫ公司取得百分之
    七十五股份之權利，同時亦指新加坡ＥＫＯＰＡＫ公司負有移轉專利權之義務。
    且依投資協議書全份之意旨，係以新加坡ＥＫＯＰＡＫ公司授權在臺灣新設製造
    環保生化產品之公司，且「獨家享有」製造、販賣之權，又第二條更約定新加坡
    ＥＫＯＰＡＫ公司將以技術及專利權移轉予新公司取得百分之七十五股權，被告
    所訂投資協議書並非載明「尚未取得專利權」，亦非約定「以將來申請專利權，
    且專利權如果核准」為其要件，足證被告早已預謀不良，魚目混珠，顯有詐欺之
    主觀犯意。而檢察官認定聲請人與新加坡ＥＫＯＰＡＫ公司載明ＥＫＯＰＡＫ公
    司授權新公司取得獨家製造販賣之權，並無任何移轉專利權之約定云云，漠視協
    議書第二條約定甲方ＥＫＯＰＡＫ公司以專利權移轉之約定，其認定事實與採用
    證據相矛盾，已有刑事訴訟法第三百七十九條第十四款理由矛盾違背法令。檢察
    官以ＥＫＯＰＡＫ公司是否移轉專利權及技術只是取得百分之七十五股權之依據
    ，似乎認為甲方ＥＫＯＰＡＫ公司也可出資，也可不出資，則ＥＫＯＰＡＫ公司
    可自由決定願否移轉專利權，如此對聲請人有何保障，此未見檢察官作合理契約
    文義解釋，其不起訴處分即有刑事訴訟法第三百七十九條第十四款理由不備及第
    十款應行調查證據而漏未與調查之違背法令。被告對新加坡公司在臺灣並無專利
    權一事不予告知，反而積極宣稱公司可移轉專利權讓台灣新設公司得以獨家享有
    製造、販賣，已積極使用詐術，致告訴人為金錢投資已詐財既遂云云。
  (2)侵占部分：檢察官以聲請人交付之五百萬元，被告已匯給ＥＫＯＰＡＫ公司，
    此係被告與該公司間入帳之關係，事實上被告未將五百萬元占為己有，自無侵占
    可言，至該五百萬元究係被告與ＥＫＯＰＡＫ公司暨臺灣新設公司間之民事問題
    ，並無侵占可言資為論據。惟依雙方投資協議書，聲請人所投資之六千五百萬元
    ，係臺灣新設公司之股權，該款並非要買賣，此由投資協議書所稱「投資」，及
    協議書第三行、第四行「至臺灣投資設立製造環保生化產品之公司」，足見是要
    在臺灣新設公司之出資額，該五百萬元係新公司之資本額之一，而非買賣價金，
    亦非新加坡ＥＫＯＰＡＫ公司之舊股份之移轉而買賣，則為何須交款給ＥＫＯＰ
    ＡＫ公司，已有疑義，況該五百萬元經查係入ＥＫＯＰＡＫ公司董事長個人帳戶
    ，按公司與董事長個人，係不同之人，依雙方投資協議書並無約定付款給ＥＫＯ
    ＰＡＫ公司董事長，被告匯款五百萬元入ＥＫＯＰＡＫ公司董事長個人帳戶究係
    私人借貸或二人分配之侵占款，或渠等另有其他投資款，均有可能，檢察官疏於
    查證認係入ＥＫＯＰＡＫ公司帳，認定事實已與證據互相矛盾，亦有應查未查之
    違誤，自有刑事訴訟法第三百七十九條第十四款理由矛盾、第十款應查未查證據
    之違背法令。且聲請人和被告甲○○於八十九年十月一日簽訂投資協議書時，當
    場交付八十九年十月五日到期未指定抬頭（因籌備處名稱未定）之第一商業銀行
    支票一張予甲○○，支票金額五百萬元正。此筆資金係投資協議書上所列「簽約
    金」，為投資協議書上所述新公司開辦資金部分，應存入以公司籌備處名義開立
    之帳戶。然而，被告甲○○私自填上其姓名於支票抬頭欄上，於八十九年十月十
    六日存入其在上海商業儲蓄銀行三重分行之私人帳戶兌現，其行為已造成侵占罪
    嫌，況被告甲○○明知其另於八十九年十月二十六日以「愛可百生化科技股份有
    限公司籌備處」（即在臺灣新設製造環保生化公司）在上海商業儲蓄銀行三重分
    行開立帳戶，其後投資協議書上所列一至三期資金，被告均存入此帳戶無誤，益
    可證其對新公司籌辦資金之保管方式完全明瞭，被告就五百萬元簽約金處理方式
    迥異其他各次投資款，其用意不言可諭，且被告委其私人秘書登錄之「愛可百生
    化科技股份有限公司籌備處」流水帳（八十九年十月一日至九十年二月二十九日
    ）亦未列明「新臺幣五百萬元簽約金」項目。為加強佐證被告犯行，聲請法院
    調閱上海商業儲蓄銀行三重分行、戶名甲○○，帳號000000000000
    00號、帳號00000000000000號，戶名「愛可百生化科技股份有
    限公司籌備處」、帳號00000000000000號等帳戶。被告未曾將上
    開戶名「愛可百生化科技股份有限公司籌備處」帳戶存摺交予本人及財務人員作
    帳，聲請人顯有合理懷疑被告亦有私自從此帳戶挪用「愛可百生化科技股份有限
    公司籌備處」資金之不法行為，檢察官應查而未查，顯有違誤，另被告於九十年
    十月十二日偵查中提出九十年二月十二日之五十七萬元匯款單，並辯稱係向新加
    坡ＥＫＯＰＡＫ公司訂購機器之訂金，但聲請人認此係以不相關之單據以推卸其
    侵占「愛可百生化科技股份有限公司籌備處」資金之行為，原不起訴處分違背法
    令，且許多證據漏未調查而單憑被告片面答辯之詞即予採信，有違實質調查，爰
    依法聲請交付審判云云。
四、經查：
  (1)聲請人與被告代表新加坡ＥＫＯＰＡＫ公司簽訂投資協議書完成後，為新公司設
    立事宜曾召開第一次董事會，除聲請人及被告均有出席外，新加坡ＥＫＯＰＡＫ
    公司執行業務董事ＧＡＲＹ  ＣＨ００亦蒞臨與會，並作成公司名稱、委任簽證
    會計師、董事會成員選任及股票分配等決議；且之後因新公司在台投資進度遲延
    ，聲請人欲行退股而於第三次董事會，遭新加坡ＥＫＯＰＡＫ公司執行業務董事
    ＧＡＲＹ  ＣＨ００、被告及新公司其他股東表決後否決等情，亦有第一次、第
    三次董事會會議記錄各一件附卷可稽。足徵被告應無冒用新加坡ＥＫＯＰＡＫ公
    司名義在台對聲請人行騙，否則何以新加坡ＥＫＯＰＡＫ公司會對被告與聲請人
    簽定之投資事宜及所生之紛爭，派執行業務董事ＧＡＲＹ  ＣＨ００來臺與會，
    並參與決策，益徵被告並無對聲請人施用詐欺以使其簽訂投資協議書。
  (2)上開投資協議書已載明甲方即新加坡ＥＫＯＰＡＫ公司欲至臺灣投資設立製造環
    保生化產品之公司，甲方「授權該公司獨家享有」甲方於大中華地區（即臺灣、
    香港、大陸）「製造販賣之權」，雖該協議書第二條載明甲乙雙方預計共同投資
    新公司之金額為一億元由乙方即聲請人以現金六千五百萬元，購買新公司百分之
    二十五股權；其餘百分之七十五之股權，由甲方即新加坡ＥＫＯＰＡＫ公司以技
    術及「專利權移轉」與新公司時取得。然專利權之授權與專利權移轉係不同之概
    念，「專利之授權」得以獨占或非獨占之方式為之，所謂獨占授權即原則上被授
    權人不准將該專利再轉授權，專利權人亦不保留在專利之下製造、使用或販賣之
    權利；「專利之轉讓」係專利權人將其於專利之財產上利益及排除他人製造、販
    賣或使用之權利移轉給受讓人。而當事人於簽立前開協議書時之真意究係新加坡
    ＥＫＯＰＡＫ公司授權新公司取得獨家製造販賣之權抑或將專利權移轉予新公司
    ，係屬民法契約解釋之問題；縱認新加坡ＥＫＯＰＡＫ公司有移轉專利權予新公
    司之義務，而新加坡ＥＫＯＰＡＫ公司確實已申請專利之中，此有規費收據、專
    利說明書等在卷可查，雖因還未通過審查結果及新公司之設立登記程序尚未完成
    ，因此無法移轉專利權予新公司，然依專利法第六條規定專利申請權及專利權均
    屬得讓與之權利，因此若雙方當事人同意，亦非不得先以契約約定讓與未實際取
    得之專利權。且上開投資協議書揆其性質應屬債權契約，契約當事人有約定移轉
    專利權予新公司（見投資協議書第二條），惟事後如未能依約履行移轉專利權，
    亦屬民事債務不履行之問題，尚難遽認定訂約之初被告有何施以詐術使聲請人陷
    於錯誤之情事。又縱使以被告對新加坡ＥＫＯＰＡＫ公司在臺灣並無專利權一事
    ，不予告知，然按專利權不論在中國、臺灣及香港，均採登記主義，裨利一般人
    查詢，以保障發明人之權利，此商業上常識，況其投資之金額高達六千五百萬元
    ，亦無不能查詢之情事，衡情聲請人實無未予查詢而諉為不知之理。姑不論ＥＫ
    ＯＰＡＫ公司名下是否有何生化產品之專利權，聲請人未於簽約前探知上情，於
    投資發生紛爭後方指稱：ＥＫＯＰＡＫ公司名下之環保生化產品是否真有經中國
    、臺灣、香港核准之專利權，被告於簽約前並未向伊明示，致伊受被告施用詐術
    而陷於錯誤簽約，造成伊損失鉅大云云，應屬推卸之詞，尚難據採，本件難認被
    告於簽約前有何施用詐術之行為，實無遽論以詐欺罪責之餘地。
  (3)又依投資協議書之約定，聲請人需於簽約時當場以即期支票給付簽約金，聲請人
    於臺灣臺中地方法院檢察署檢察官偵查中所提出之補充告訴理由狀及聲請再議狀
    中指復稱「訂約後，告訴人於八十九年十月五日期，號碼ＭＡ0000000、
    面額五百萬元指名甲○○之支票乙紙在台中市○○區○○路三段八十一號交與甲
    ○○，作為簽約金之給付」（見該署九十年度偵字第一七二六九號詐欺案件第十
    四、七十頁；九十年度偵續字第二五三號侵佔案件第七頁），可知聲請人當初交
    付五百萬元之支票確係指明交付甲○○，無論由聲請人親自填寫或由使者依發票
    人（即聲請人）之意思決定而填寫，均無違聲請人之意思，是聲請人指稱被告甲
    ○○私自填上其姓名於支票抬頭欄上，並存入其在上海商業儲蓄銀行三重分行之
    私人帳戶兌現，其行為已造成侵占罪嫌云云，尚屬無據。再者，聲請人與被告於
    投資協議書中僅約定「乙方（即聲請人）應將上述購買股權，除簽約金於簽約時
    給付外，於分五期匯款至甲方（即新加坡ＥＫＯＰＡＫ公司）指定銀行帳號」，
    並未約定應匯款至何人之帳戶，因此被告針對五百萬元之簽約金處理方式，是否
    迥異其他各次投資款，或是否以該款作為向新加坡ＥＫＯＰＡＫ公司訂購機器之
    訂金，此乃屬聲請人與ＥＫＯＰＡＫ公司及新公司間之民事問題，與被告是否成
    立侵占罪無涉。原處分以雙方供詞、證人證述及相關文件認定被告並無詐欺、侵
    占之情事，而依卷內資料、及契約內容解釋斟酌後為不起訴處分，顯無聲請人所
    指應調查予調據之證據未予調查之違法情事。
  (4)聲請人復以為加強佐證被告犯行，聲請本院調閱上海商業儲蓄銀行三重分行，戶
    名甲○○、帳號00000000000000號、帳號0000000000
    0000號，戶名「愛可百生化科技股份有限公司籌備處」、帳號000000
    00000000號等帳戶云云，另聲請人復稱被告未曾將上開戶名「愛可百生
    化科技股份有限公司籌備處」帳戶存摺交予本人及財務人員作帳，聲請人顯有合
    理懷疑被告亦有私自從此帳戶挪用「愛可百生化科技股份有限公司籌備處」資金
    之不法行為云云，惟此部分聲請人所稱懷疑被告自「愛可百生化科技股份有限公
    司籌備處」挪用款項之犯嫌，並未經臺灣臺中地方法院檢察署檢察官為不起訴處
    分及臺灣高等法院臺中分院檢察署駁回再議聲請，就此部分自不符合刑事訴訟法
    第二百五十八條之一以告訴人不服上級法院檢察署檢察長或檢察總長認為再議無
    理由而駁回之處分者，得於接受處分書後十日內委任律師提出理由狀，向該管第
    一審法院聲請交付審判之規定，本院自無從予以審酌，併此敘明。
五、綜上，就現有卷證資料中，並無法證實被告確有聲請人所指稱詐欺、侵占之情事
    ，而臺灣臺中地方法院檢察署檢察官及臺灣高等法院臺中分院檢察署檢察長針對
    聲請人之指述內容，業經為必要之調查及蒐證，原處分書所為之事實認定，並無
    明顯悖於經驗法則或論理法則之處，本院認原處分書以被告並無告訴人所指侵占
    或詐欺之犯行，而為不起訴處分，尚屬有據，並無違誤之處，是以，本件聲請人
    交付審判之聲請，為無理由，應予駁回。
六、依刑事訴訟法第二百五十八條之三第二項前段，裁定如主文。
中      華      民      國    九十二    年      二      月    二十五    日
                                      臺灣臺中地方法院刑事第二庭
                                          審判長法  官  張智雄
                                                法  官  莊嘉蕙
                                                法  官  陳  葳
右正本證明與原本無異。
本裁定不得抗告。
                                        書記官
中      華      民      國      九十二  年      二      月    二十五    日


司法院資訊處製作；財團法人民間司法改革基金會備份。
